【裁判字號】    97,訴,2172
【裁判日期】    980826
【裁判案由】    確認委任關係不存在
【裁判全文】
臺灣桃園地方法院民事判決              97年度訴字第2172號
原      告  丙○○
訴訟代理人  謝曜焜律師
複  代理人  張香堯律師
被      告  百齡育樂股份有限公司
特別代理人  陳文正律師
上列當事人間請求確認委任關係不存在事件，於民國98年8 月12
日言詞辯論終結，本院判決如下：
    主  文
確認原告與被告間董事之委任關係不存在。
被告應辦理董事變更登記，並將原告之姓名自被告公司董事名單
中塗銷。
訴訟費用由被告負擔。
    事實及理由
壹、程序方面：
一、按股份有公司應由董事長對外代表公司，惟公司與董事間訴
    訟，除法律另有規定外，則由監察人或股東會所選任之人代
    表公司為訴訟，公司法第208 條第3 項、第213 條定有明文
    。又按「對於無訴訟能力人為訴訟行為，因其無法定代理人
    ，或其法定代理人不能行代理權，恐致久延而受損害者，得
    聲請受訴法院之審判長，選任特別代理人」，民事訴訟法第
    51條第1 項亦規定甚明。查，原告提起本件訴訟係屬於董事
    與公司間之訴訟，依公司法第208 條第3 項、第213 條規定
    ，本應以被告之監察人甲○○（原名張雅芬）為被告之法定
    代理人，然因甲○○已辭任監察人職務，並於本件訴訟中與
    原告一同起訴請求確定其與被告間之監察人委任關係不存在
    ，故堪認甲○○已無法為本件被告之法定代理人。是依上揭
    民事訴訟法第51條第1 項規定，本院爰依原告之聲請，選任
    特別代理人陳文正律師，擔任本件被告之特別代理人。
二、確認之訴，非原告有即受確認判決之法律上利益者，不得提
    起。所謂即受確認判決之法律上利益，係指法律關係之存否
    不明確，原告主觀上認其在法律上之地位有不安之狀態存在
    ，且此種不安之狀態，能以確認判決將之除去者而言（最高
    法院52年台上字第1240號判例意旨參照）。次按「公司設立
    登記後，有應登記之事項而不登記，或已登記之事項有變更
    而不為變更之登記，不得以其事項對抗第三人」，公司法第
    12條定有明文。本件原告主張其自始即未同意擔任被告董事
    ，被告卻至今皆未辦理註銷原告董事之變更登記，則對外關
    係上仍將致使第三人認原告為被告之董事，被告因交易行為
    產生之爭議，仍有須原告處理之虞，原告法律上地位將產生
    不安之狀態等情，故本院認原告訴請確認兩造間董事委任關
    係不存在，確有訴之利益。
貳、實體方面：
一、原告起訴主張：其自始未與被告公司間為董事委任之合意，
    被告公司原董事乙○○○竟基於偽造文書之犯意，未經召開
    被告公司股東會及董事會，即於84年10月間，偽造被告公司
    84年10月15日股東臨時會議事錄虛偽填載：「選任丙○○為
    董事」，並向經濟部申請被告公司董事變更登記，將原告列
    名為被告之董事，案經法院判決乙○○○有罪確定，故兩造
    間之委任關係自始即不存在，但原告現今仍名列被告公司董
    事，致原告有遭被告公司或第三人追訴董事法律責任之之危
    險，是本件原告請求確認兩造間之委任關係不存在，即有受
    確認判決之法律上利益，爰提起本件訴訟。並聲明：如主文
    所示。
二、被告則以：原告係被告公司之法定代理人乙○○○之女婿、
    乙○○○之女甲○○之配偶，彼等之間關係親近密切，且為
    家族企業之組織，且原告自85年7 月間出任被告公司之董事
    職務，迄今已有13年之久，因此原告是否曾經同意或放任、
    默示同意出任被告公司之董事，即待查證，是原告主張其係
    遭他人偽造文書而登記為董事，亦有可疑等語，資為抗辯。
    並聲明：駁回原告之訴。
三、原告主張其自始未與與被告公司間為董事委任之合意，係因
    被告偽造文書而登記為董事等情，被告則以前揭情詞置辯。
    經查：原告丙○○主張之上開事實，已據其提出與其所述相
    符之公司變更登記表、本院92年桃簡字第459 號判決書影本
    、本院檢察署92年度偵字第17號聲請簡易判決處刑書等各1
    件為證，被告雖質疑原告丙○○是否曾經同意或放任、默示
    同意出任被告公司之董事，惟並未提出任何證據以實其說，
    自不足採，故堪信原告丙○○上開主張為真實。
四、按董事、監察人與公司之間應成立委任契約關係，而當事人
    之任何一方，得隨時終止委任契約，公司法第192 條第4 項
    、第216 條第3 項、民法第549 條第1 項定有明文。故董事
    一經提出辭職，無須公司同意，即失其董事之身分，並不以
    經股東會或董事會之決議為生效要件。又非對話而為意思表
    示者，其意思表示以通知達到相對人時發生效力，民法第95
    條第1 項前段規定亦明。本件原告自始未同意擔任被告公司
    之董事，已於上述，故其與被告公司間因未有委任之合意，
    亦無委任關係之存在。況且原告丙○○亦陳稱：縱認其無法
    證明有遭偽造之事實，其亦當庭向被告為終止董事委任關係
    之意思表示等語，並經被告之選任特別代理人當庭收受上開
    終止董事委任關係之意思表示，並陳稱：沒有意見等語（見
    本院98年8 月12日言詞辯論筆錄），足見，原告丙○○之辭
    任意思表示既已到達被告，依法應已生效，故兩造間董事委
    任關係即已不存在。從而，原告請求確認兩造間董事之委任
    關係不存在，於法有據，應予准許。
五、本件原告等與被告公司間之委任關係既屬不存在，被告公司
    依據兩造間之委任契約終止後之法律關係自有為原告辦理變
    更登記，並將原告姓名自被告公司名單中塗銷之義務。但被
    告卻迄今未配合辦理被告公司之董事變更登記，致使原告之
    董事委任關係陷於不明確狀態並有所爭執，從而，原告起訴
    請求被告應辦理被告公司董事變更登記，將原告姓名自被告
    公司名單中塗銷，即屬於法有據，應予准許。
六、據上論結，原告之訴為有理由，依民事訴訟法第78條，判決
    如主文。
中    華    民    國    98    年    8     月    26  日
                  民事第二庭    法  官  黃漢權
以上正本係照原本作成
如對本判決上訴須於判決送達後10日內向本院提出上訴狀
中    華    民    國    98    年    8     月    26    日
                            書記官  郭玉芬


司法院資訊處製作；財團法人民間司法改革基金會備份。
